最高法院刑事判決                              八十六年度台上字第二○九九號
    上訴人  甲○○
右上訴人因盜匪案件，不服台灣高等法院台中分院中華民國八十六年一月二十八日第
二審更審判決（八十五年度上重更(一)字第四十二號，起訴案號：台灣南投地方法院檢
察署八十四年度偵字第二九五四號），提起上訴，本院判決如左：
    主  文
原判決撤銷，發回台灣高等法院台中分院。
    理  由
本件原判決認定上訴人甲○○於民國八十四年五月間與盧昭君在台中市某賭場相識，
曾多次向盧昭君借錢，二人關係良好，嗣上訴人因積欠賭債，亟需款項應急，竟意圖
為自己不法之所有，於八十四年七月十九日下午四時三十分許，打盧昭君所使用之0
00－000000號呼叫器聯絡盧昭君，詐稱欲以面額新台幣（下同）五十萬元之
支票一張向盧昭君調借現金，約定在雲林縣北港鎮○○路口之便利商店前見面。盧昭
君不疑有詐，乃於當日下午五時許，攜帶現金四十四萬元（先扣除利息）至上開約定
地點與上訴人會合，上訴人即駕駛其所有之ＲＧ－三二五五號自用小客車搭載盧昭君
坐於右前座，先往台西鄉方向行駛後再折回北港鎮○○路，而於當日下午六時許，在
北港鎮○○路正新鋁門店正對面之曬穀場停車。盧昭君因陷於錯誤，而將上開四十四
萬元交予上訴人（詐欺部分業經判處有期徒刑五月確定），並向上訴人索取其原先應
允交付之五十萬元支票，經上訴人告以其並無支票可供調現，盧昭君始知受騙，隨即
自力救濟將上開款項取回。上訴人見詐得之款項被取回，竟萌歹念，另行意圖為自己
不法之所有，起意強盜，以左手壓住盧昭君之脖子，致其舌骨骨折脫落後，復以右手
自盧昭君之後腦部環勒住盧昭君之頸部。於盧昭君掙扎之際，上訴人又萌殺人之犯意
，左手取出其所有原放置於駕駛座上方遮陽板與車頂間之水果刀一把，一刀刺穿盧昭
君之左頸部後方創口二‧五×一‧二公分，刀尖由此創口向後凸出，致盧昭君頸部刺
創而當場死亡後，強劫盧昭君所有之上開款項四十四萬元及其身上皮包攜帶之三千元
，合計四十四萬三千元。嗣見盧昭君已死亡，為恐事發，乃起意遺棄屍體湮滅證據，
遂將其所駕駛之上開自用小客車駛入北港鎮○○路一○九之六一號對面小巷中，將盧
昭君之屍體抱入該自用小客車之後行李箱內藏放後，駛往南投縣水里鄉。於當日下午
九時三十分許，將盧昭君之屍體遺棄置於水里鄉○○村○○○○道路前已崩塌之道路
斷層下方約二十公尺處，旋即駕車離去。再於同月二十三日上午五時許，復駕車至其
南投縣水里鄉○○村○○路七之四號住所附近之豬舍取得其不知情之父親許水木（按
：係許火木之誤）所有之圓鍬一支後，至上開棄屍現場，以上開圓鍬挖土稍加掩埋盧
昭君之屍體，並以樹枝等物覆蓋後駕車離去。嗣於同日上午八時許，經路人金木貴發
現盧昭君之屍體後報警處理，經盧昭君家屬指認確係盧昭君之屍體後，循線於同月二
十八日上午四時三十分許，在台中市○○路二十五之一號查獲上訴人，並扣得贓款五
萬元（業已發還盧昭君之夫陳昭仁具領）、圓鍬一支及水果刀一把（水果刀係在盧昭
君屍體之頸部扣獲）。強劫所得之財物，其中十萬元則用以清償賭債，另二十九萬三
千元則賭博輸掉，均告費失不存在等情。因而撤銷第一審關於強劫而故意殺人部分之
判決，改判仍依牽連犯從一重論上訴人以強劫而故意殺人罪刑（死刑），固非無見。
惟查：(一)卷宗內之筆錄及其他文書可為證據者，應向被告宣讀，或告以要旨，證物應
示被告，令其辨認，如係文書而被告不解其意義者，應告以要旨，此項程序為公開審
判期日所應踐行者，既亦為第二審審判程序所準用，自應依法踐行此項程序，始稱適
法，否則即係於審判期日所應調查之證據未予調查，若採為裁判之基礎，其判決當然
為違背法令。證人楊和璜之證言（見原審更(一)卷第六十四－六十五頁）及卷附內政部
警政署刑事警察局八十四年八月五日刑醫字第四六六六一號鑑驗書、八十四年十二月
十二日刑鑑字第四二八八七號鑑驗通知書（見偵查卷第五十四頁、一審卷第四十九、
五十頁）暨內政部警政署八十五年五月一日警署保字第三四四六六號函（見原審上重
訴字第十二號卷第六十七頁），原審於審判期日並未向上訴人提示或宣讀，或告以要
旨，踐行調查證據程序，有審判筆錄之記載可稽，原審竟採為裁判之基礎（見原判決
第二頁背面第四、五行、第三頁背面第十、十一行、第四頁正面第六－八行、背面最
後四行），已難謂為適法。(二)科刑之判決書，其事實記載與理由說明不相一致，即屬
理由矛盾，按諸刑事訴訟法第三百七十九條第十四款之規定，其判決當然為違背法令
，足以構成撤銷之原因。原判決於理由欄載稱：「本件上訴人即被告究係持上開水果
刀一次刺穿被害人之頸部﹖抑或刺穿頸部係於棄屍時屍體滾動，該水果刀碰到地面所
致，雖因被害人已死亡而無從查證」等語（見原判決第四頁背面第七－九行），謂上
開水果刀刺穿被害人之頸部，究係由上訴人持刀用力所刺穿，抑係由於棄屍時屍體滾
動，該水果刀碰到地面所致，已無從查證；然事實欄卻又記載：「於盧昭君掙扎之際
，甲○○又萌殺人之犯意，左手取出……水果刀一把，一刀刺穿盧昭君之左頸部後方
創口二‧五×一‧二公分，刀尖由此創口向後凸出，……」等情（見原判決第一頁背
面第九－十二行），認定上訴人係一刀刺穿被害人盧昭君之左頸部，刀尖由創口向後
凸出。其事實記載與理由說明不無齟齬，猶難謂無判決理由矛盾之可議。以上或為上
訴意旨所指摘，或為本院得依職權調查之事項，應認原判決仍有發回更審之原因。再
，原判決第二頁正面理由欄一第六行第一字「千」，似為「十」之誤（參見原判決第
一頁背面第十七行中間所載「約二十公尺處」）；又原判決第四頁背面第十二行上端
「並影響」，似為「並不影響」之誤；另原判決第一頁背面第十九行及第五頁背面第
十五行「許水木」，似為「許火木」之誤（參見原審更(一)卷第四十四頁、四十五頁刑
事委任狀及戶口名簿之記載），更審時，應併注意查明更正。
據上論結，應依刑事訴訟法第三百九十七條、第四百零一條，判決如主文。
中      華      民      國    八十六    年      四      月     十七     日
                              最高法院刑事第五庭
                                  審判長法官  陳  錫  奎
                                        法官  洪  清  江
                                        法官  李  璋  鵬
                                        法官  吳  昆  仁
                                        法官  李  彥  文
      右正本證明與原本無異
                                              書  記  官
中      華      民      國    八十六    年      四      月    二十二    日
